ACORDAO-COMPLETO-2536746

ACÓRDÃO 1489/2022 ATA 25/2022 - PLENÁRIO

VISTOS, relatados e discutidos estes autos de tomada de contas especial instaurada em razão de indícios de irregularidades identificados na execução do Contrato PG-257/96, que tinha por objeto obras emergenciais de recuperação do corpo estradal na rodovia BR-226/MA;
ACORDAM os Ministros do Tribunal de Contas da União, reunidos em Sessão do Plenário, ante as razões expostas pelo Relator, em:
9.1. promover a revisão de ofício do Acórdão 2.850/2016, retificado pelo Acórdão 542/2017 e alterado pelo Acórdão 1266/2019-TCU-Plenário, de modo a tornar insubsistente a multa individual aplicada a José Ribamar Tavares pelo item 9.4 da referida deliberação, ante o falecimento desse responsável ocorrido em 9/6/2015, em consonância com os arts. 174 e 175, parágrafo único, do RI/TCU;
9.2. reiterar os termos da diligência realizada ao 1º Ofício Extrajudicial de Imperatriz/MA, com vistas à obtenção da certidão de inventário do falecido José Ribamar Tavares;
9.3. suspender os efeitos dos Acórdãos 2.850/2016 e 1.266/2019, ambos do Plenário, em relação a todos os responsáveis, de modo a dar cumprimento à sentença proferida pela 6ª Vara Federal Cível da Seção Judiciária do Distrito Federal no âmbito do processo judicial 1029622-29.2020.4.01.3400;
9.4. determinar à Consultoria Jurídica (Conjur) do Tribunal de Contas da União que acompanhe o desfecho do processo judicial 1029622-29.2020.4.01.3400, movido na 6ª Vara Federal Cível da Seção Judiciária do Distrito Federal, e informe à Secretaria-Geral de Controle Externo do TCU em caso de decisões supervenientes, para a adoção das providências necessárias, a exemplo da possível notificação de dívida aos herdeiros de José Ribamar Tavares;
9.5. encaminhar cópia desta decisão à PRU-1ª Região, conforme requerido no Ofício n. 13111/2020/DIAAU/PRU1R/PGU/AGU;
9.6. dar ciência desta deliberação aos responsáveis.

Tomada de contas especial autuada em razão de indícios de irregularidades identificados na execução de contrato que tinha por objeto obras emergenciais de recuperação do corpo estradal na rodovia BR-226/MA. Correção de ofício do acórdão de mérito.

Superintendência Regional do Dnit no Estado do Maranhão.

3. Responsáveis: Gerardo de Freitas Fernandes (XXX.944.483-XX); José Ribamar Tavares (037.885.04315); Planurb Planejamento e Construções Ltda. (14.312.169/0001-91).

13.1. Ministros presentes: Ana Arraes (Presidente), Walton Alencar Rodrigues, Benjamin Zymler, Vital do Rêgo (Relator) e Antonio Anastasia.
13.2. Ministro-Substituto convocado: Marcos Bemquerer Costa.
13.3. Ministros-Substitutos presentes: André Luís de Carvalho e Weder de Oliveira.

ACORDAO-COMPLETO-2544808

Acórdão 1715/2022 - Plenário

Planurb Planejamento e Construção Ltda

VITAL DO RÊGO

Adoto como partes do relatório a instrução elaborada no âmbito da Secretaria de Gestão de Processos (peça 258) , cujas propostas contaram com a anuência do dirigente daquela unidade técnica (peça 259) , e o parecer do Ministério Público junto ao TCU (peça 260) , ambos transcritos a seguir com os ajustes de forma pertinentes:
Trata-se de saneamento de comunicação, conforme o despacho de peça 257 do Scbex.
Processou-se o saneamento nos seguintes termos:
Proposta de encaminhamento:
3.1. 	Pelo exposto, submetem-se os autos à consideração superior, propondo-se:
3.1.1.	Com respeito a José Ribamar Tavares (análise do subitem 2.1 acima) :
	Item
	Responsável
	Histórico
	Análise

	2.1
	José Ribamar Tavares
	Procurador?
	Sim
	Não 
	OAB
	Peça
	Vigência

				|_|
	|_|
			Início
	Fim

			Comunicação

			Acórdão 2850/2016-TCU-Plenário (condenatório, peça 100) , apostilado pelo Acórdão 542/2017-TCU-Plenário (peça 111) .

			Destinatário
	Endereço
	Comunicação
	Ciência
	Análise

			Responsável
	Base CPF, peça 112
	Peça 118
	Peça 130, em 9/6/2017
	Notificação inválida: destinada ao responsável, que faleceu em 9/6/2015.

			Acórdão 1266/2019-TCU-Plenário (peça 157) . Recursos de reconsideração interpostos por Francisco Augusto Pereira Desideri e pela empresa Planurb Planejamento e Construções Ltda. contra o Acórdão 2850/2016-TCU-Plenário, retificado por inexatidão material pelo Acórdão 542/2017-TCU-Plenário. Recurso interposto pelo responsável ou responsável solidário a ele? Sim. Conheceu-se do recurso com efeitos suspensivos ao recorrente e demais devedores solidários? Sim, peças 139-140 e 143. O recurso foi provido? Provido para Francisco Augusto Pereira Desideri e improvido para Planurb Planejamento e Construções Ltda.

			Destinatário
	Endereço
	Comunicação
	Ciência
	Análise

			-
	-
	-
	-
	Sem comunicação.

			Os demais órgãos/entidades/assessoria especial de controle interno foram notificados de acórdão (condenatório, apostilador ou recursal) proferido nos autos?
	Sim
	Não 
	NA
	-

				|X| 
	|_| 
	|_| 
	
			Responsável falecido

			Diligenciou-se ao cartório de registro civil para obtenção da certidão de óbito?
	Sim
	Não
	NA
	Certidão de óbito às peças 196 e 238.

				|X| 
	|_| 
	|_| 
	
			Diligenciou-se ao cartório de notas para obtenção de informações sobre o espólio ou sucessor?
	Sim
	Não
	NA
	Busca positiva, peça 222.

				|_| 
	|_| 
	|X| 
	
			Diligenciou-se ao Tribunal de Justiça para obtenção de informações sobre o espólio ou sucessor?
	Sim
	Não
	NA
	Resposta negativa, peça 185.

				|X| 
	|_| 
	|_| 
	
			Diligenciou-se ao INSS para saber se há registro de benefício previdenciário tendo como instituidor o falecido?
	Sim
	Não
	NA
	Resposta negativa, peça 225.

				|X| 
	|_| 
	|_| 
	
			Caso o responsável tenha falecido antes de sua citação, houve a revisão de ofício da deliberação com a finalidade de torná-la insubsistente para promover a citação do espólio ou sucessor do falecido?
	Sim
	Não 
	NA
	-

				|_| 
	|_| 
	|X| 
	
			Caso o responsável tenha falecido antes do trânsito em julgado do acórdão que lhe imputou multa, houve a revisão de ofício da deliberação com a finalidade de afastar a multa imposta?
	Sim
	Não 
	NA
	Revisar.

				|_| 
	|X| 
	|_| 
	
			Proposta

			i) considerando que o responsável faleceu em 9/6/2015 (peças 196, p. 2) , antes, portanto, da prolação do acórdão que lhe imputou multa (Acórdão 2850/2016-TCU-Plenário, Sessão em 9/11/2016, peça 100, apostilado pelo Acórdão 542/2017-P, Sessão em 29/3/2017, peça 111) ; que a notificação do Acórdão 2850/2016-TCU-Plenário, apostilado pelo Acórdão 542/2017-P, é inválida, pois destinada ao responsável falecido e não aos herdeiros (peça 130) ; que os herdeiros não foram notificados do Acórdão 1266/2019-TCU-Plenário; que foi identificado inventário extrajudicial do falecido (peça 222) ; que o 1º Ofício Extrajudicial, onde fora lavrado o inventário do "de cujus", não respondeu à diligência que solicita o encaminhamento de cópia da escritura pública de inventário (peças 232 e 240) ; que os herdeiros Sebastião Gilberto Mota Tavares e Silvia Maria Carneiro Ribeiro Tavares renunciaram ao seu quinhão (peças 251 a 253) :
a) encaminhar os autos ao Gabinete do Relator, Ministro Vital do Rêgo, via Ministério Público junto ao TCU:
com a finalidade de rever o Acórdão 2850/2016-TCU-Plenário (peça 100) , apostilado pelo Acórdão 542/2017-P (peça 111) , de ofício, conforme disposto no § 2º do art. 3º da Resolução-TCU 178/2005 a fim de excluir para José Ribamar Tavares a sanção consignada no subitem 9.4 da deliberação (aplicação de multa) , tendo em vista o caráter personalíssimo da pena, como reza o inciso XLV do art. 5º da Constituição Federal e a jurisprudência do TCU (Acórdão 49/2000-TCU-Plenário, e Acórdãos 92/1999, 12/2002, 1910/2004 e 844/2006, da Segunda Câmara) ;
b)  após a revisão acima alvitrada, notificar de dívida de todos os acórdãos prolatados nos autos os herdeiros: Claudia da Costa e Silva de Oliveira Tavares, José Ribamar Tavares Junior, Luisa Cristine Mota Martins Tavares, Marcelo Maximiliano Mota Tavares e Maria Fatima Mota Tavares (peça 222, p. 4-8) ;
c) reiterar os termos da diligência feita ao 1º Ofício Extrajudicial (peça 232) .

i) considerando que o responsável faleceu em 9/6/2015 (peças 196, p. 2) , antes, portanto, da prolação do acórdão que lhe imputou multa (Acórdão 2850/2016-TCU-Plenário, Sessão em 9/11/2016, peça 100, apostilado pelo Acórdão 542/2017-P, Sessão em 29/3/2017, peça 111) ; que a notificação do Acórdão 2850/2016-TCU-Plenário, apostilado pelo Acórdão 542/2017-P, é inválida, pois destinada ao responsável falecido e não aos herdeiros (peça 130) ; que os herdeiros não foram notificados do Acórdão 1266/2019-TCU-Plenário; que foi identificado inventário extrajudicial do falecido (peça 222) ; que o 1º Ofício Extrajudicial, onde fora lavrado o inventário do "de cujus", não respondeu à diligência que solicita o encaminhamento de cópia da escritura pública de inventário (peças 232 e 240) ; que os herdeiros Sebastião Gilberto Mota Tavares e Silvia Maria Carneiro Ribeiro Tavares renunciaram ao seu quinhão (peças 251 a 253) :
a) encaminhar os autos ao Gabinete do Relator, Ministro Vital do Rêgo, via Ministério Público junto ao TCU:
com a finalidade de rever o Acórdão 2850/2016-TCU-Plenário (peça 100) , apostilado pelo Acórdão 542/2017-P (peça 111) , de ofício, conforme disposto no § 2º do art. 3º da Resolução-TCU 178/2005 a fim de excluir para José Ribamar Tavares a sanção consignada no subitem 9.4 da deliberação (aplicação de multa) , tendo em vista o caráter personalíssimo da pena, como reza o inciso XLV do art. 5º da Constituição Federal e a jurisprudência do TCU (Acórdão 49/2000-TCU-Plenário, e Acórdãos 92/1999, 12/2002, 1910/2004 e 844/2006, da Segunda Câmara) ;
b)  após a revisão acima alvitrada, notificar de dívida de todos os acórdãos prolatados nos autos os herdeiros: Claudia da Costa e Silva de Oliveira Tavares, José Ribamar Tavares Junior, Luisa Cristine Mota Martins Tavares, Marcelo Maximiliano Mota Tavares e Maria Fatima Mota Tavares (peça 222, p. 4-8) ;
c) reiterar os termos da diligência feita ao 1º Ofício Extrajudicial (peça 232) .
2.	O Ministério Público junto ao TCU, representado nos autos pela Procuradora-Geral Cristina Machado da Costa e Silva, assim se posicionou (peça 260) :
	Trata-se de tomada de contas especial (TCE) instaurada em conformidade com o item 9.1 do Acórdão 2948/2011-TCU-Plenário (peça 2, p. 35-38) , Relator Ministro José Mucio Monteiro, prolatado no âmbito do TC Processo 005.741/2002-0. Nesse julgado, o Tribunal apreciou relatório de auditoria realizada em processos de dispensa de licitação, do período de 1995 a 2001, relacionados a obras de restauração e conservação rodoviária no Estado do Maranhão, conduzidas pelo então 15.º Distrito Rodoviário Federal do Departamento Nacional de Estradas de Rodagem (15.º DRF/DNER) , atual Superintendência do Departamento Nacional de Infraestrutura de Transporte no Estado do Maranhão (DNIT/MA) .
2.	Os autos em epígrafe tratam especificamente do superfaturamento verificado na execução do Contrato PG-257/96, cujo objeto consistia em obras emergenciais de recuperação do corpo estradal na rodovia BR-226/MA, bem como irregularidades na contratação emergencial da firma Planurb Planejamento e Construções Ltda. (Planurb) .
3.	Os responsáveis Maurício Hasenclever Borges, Wolney Wagner de Siqueira, Francisco Augusto Pereira Desideri, José Ribamar Tavares e Gerardo de Freitas Fernandes foram ouvidos em audiência e citação acerca das irregularidades elencadas. 
4.	O Tribunal, por meio do Acórdão 2.850/2016 (peça 100) , corrigido, por inexatidão material, pelo Acórdão 542/2017 (peça 111) , ambos do Plenário e sob a relatoria do Ministro Vital do Rêgo, após oitiva das partes e análise das alegações de defesa e razões de justificativa apresentadas, julgou irregulares as contas de alguns responsáveis, imputando-lhes débito e lhes aplicando multas, com fundamento no art. 57 da Lei 8.443/1992. 
5.	Francisco Augusto Pereira Desideri e a empresa Planurb Planejamento e Construções Ltda. interpuseram recursos de reconsideração em face do julgado (peças 127 e 134-136) . 
6.	O TCU, no âmbito do Acórdão 1266/2019-TCU-Plenário (peça 157) , relatado pelo Ministro Augusto Nardes, optou por prover o pedido de Francisco Augusto Pereira Desideri, de modo a afastar-lhe a responsabilidade pelos fatos descritos nos autos, ao mesmo tempo em que negou provimento ao recurso da empresa Planurb.
7.	A Secretaria de Controle de Processos (Seproc) , ao buscar notificar os responsáveis acerca do referido julgado, identificou que José Ribamar Tavares havia falecido em 9/6/2015, antes mesmo da prolação do Acórdão 2850/2016-TCU-Plenário, conforme certidão de óbito juntada aos autos (peças 196 e 238) .
8.	Logo, a unidade técnica propõe a exclusão da penalidade de multa imputada ao gestor falecido, bem como notificação dos herdeiros Claudia da Costa e Silva de Oliveira Tavares, José Ribamar Tavares Junior, Luisa Cristine Mota Martins Tavares, Marcelo Maximiliano Mota Tavares e Maria Fatima Mota Tavares quanto à dívida imputada ao de cujus, além de nova diligência ao cartório, para obtenção da certidão de inventário do falecido (peças 258-259) .
9.	Esta representante do Ministério Público junto ao Tribunal de Contas da União (MPTCU) diverge, parcialmente, do posicionamento da unidade técnica, ao promover a análise da regularidade dos procedimentos a serem observados nesse caso, bem como procedimento judicial em curso e prescrição das pretensões punitivas e ressarcitórias, nos moldes que passa a expor.
II
10.	Nos termos da pacífica jurisprudência do Tribunal, tendo ocorrido o falecimento do responsável antes da prolação do acórdão condenatório, mas após a citação válida, não é possível aplicar multa ao gestor falecido ou aos sucessores, haja vista ser a penalidade intuitu personae.
11.	Diante disso, o Tribunal de Contas da União (TCU) pode rever de ofício acórdão condenatório para afastar multa aplicada a responsável falecido, caso o óbito tenha ocorrido após a citação válida, mas antes do trânsito em julgado da decisão. O espólio ou os sucessores, caso tenha havido a partilha, passam a responder pelo ressarcimento do dano ao erário, até o limite do patrimônio transferido (Acórdãos 4.991/2020-TCU-1.ª Câmara, Relator Ministro Benjamin Zymler; e 906/2022-TCU-2.ª Câmara, Relator André de Carvalho) . Esse entendimento consta, ainda, expressamente, do §2.º do art. 3.º da Resolução/TCU 178/2005, com redação dada pela Resolução/TCU 235/2010.
12.	José Ribamar Tavares foi devidamente citado e ouvido em audiência nos presentes autos, em 2014 (peças 20, 26, 33-34) , portanto, antes do falecimento, tendo, inclusive, apresentado alegações de defesa e razões de justificativa (peças 55-56 e 62) . Logo, não há que se falar em afronta ao contraditório e à ampla defesa, quando da prolação do julgado, restando incólume o julgamento pela irregularidade das contas e a condenação em débito solidário, apesar de se exigir o afastamento da penalidade pecuniária, na forma proposta pela unidade técnica.
13.	A Seproc realizou as devidas diligências aos cartórios, tribunal de justiça e Instituto Nacional do Seguro Social (peças 185, 222 e 225) , tendo identificado inventário extrajudicial do falecido, em trâmite no 1.º Ofício Extrajudicial da Comarca de Imperatriz/MA (peça 222) , no qual constam as seguintes pessoas como herdeiros (peça 222, p. 4-10) : 
	a) José Ribamar Tavares Junior;
	b) Claudia da Costa e Silva de Oliveira Tavares;
	c) Luisa Cristine Mota Martins Tavares;
	d) Marcelo Maximiliano Mota Tavares;
	e) Maria Fátima Mota Tavares; 
	f) Sebastião Gilberto Mota Tavares; e 
	g) Sílvia Maria Carneiro Ribeiro Tavares.
14.	Sebastião Gilberto Mota Tavares e sua esposa Silvia Maria Carneiro Ribeiro Tavares apresentaram petição (peças 252-253) , arguindo ilegitimidade passiva para atuar nos autos, em razão de renúncia aos direitos hereditários decorrentes da sucessão de José Ribamar Tavares. Para tanto, apresentaram escritura pública lavrada em cartório (peça 253) .
15.	De fato, nos termos do parágrafo único do art. 1804 do Código Civil Brasileiro, a transmissão não se verifica quando o herdeiro renuncia à herança. Conforme lição de Zeno Veloso, citado por Flávio Tartuce, trata-se do "antigo brocardo: invito non datur beneficium  (ao constrangido, ou a quem não quer, não se dá o benefício) (Manual de direito civil: volume único.2. ed. ver., atual. e ampl. - Rio de Janeiro: Forense; São Paulo: MÉTODO, 2012, p. 1260) .
16.	Destaque-se, ainda, que a Seproc diligenciou ao 1.º Ofício Extrajudicial da Comarca de Imperatriz/MA, sem sucesso, solicitando certidão de inventário do falecido José Ribamar Tavares, lavrado naquele cartório em 27/7/2020, com a finalidade de se certificar da identidade dos herdeiros (peças 232) .
17.	Em condições normais e nos termos do inciso I do parágrafo único do art. 18-A da Resolução/TCU 170/2004, caberia a notificação de dívida aos herdeiros, com base nos Acórdãos 2.850/2016 (peça 100) , retificado pelo Acórdão 542/2017 (peça 111) , ambos do Plenário e sob a relatoria do Ministro Vital do Rêgo; bem como do Acórdão 1266/2019-TCU-Plenário (peça 157) , relatado pelo Ministro Augusto Nardes.
18.	Entretanto, o curso dos presentes autos restou afetado por sentença proferida no âmbito do Processo 1029622-29.2020.4.01.3400 (peça 206) , em trâmite na Justiça Federal da Primeira Região, a qual se discute nesta assentada.
III
19.	A Planurb Planejamento e Construções ajuizou ação de conhecimento contra a União, com a finalidade de anular os julgados proferidos nos autos ora em análise, tendo logrado sentença da lavra da Juíza Federal Titular da 6.ª Vara do Distrito Federal, Ivani Silva da Luz, nos seguintes termos (peça 206, p. 9) :
Ante o exposto, julgo procedente o pedido, na forma do art. 487, inciso I, do CPC, para anular os acórdãos nº 2850/2016 e nº 1266/2019, proferidos pelo Plenário do Tribunal de Contas da União - TCU no âmbito do processo de tomada de contas especial nº Processo 041.557/2012-3.
Defiro o pedido de tutela de urgência para suspender os efeitos dos referidos acórdãos, inclusive da penalidade de multa. (Grifos no original) 
20.	Note-se que, ao mesmo tempo em que a magistrada julgou procedente o pedido, deferiu, em sentença, a tutela de urgência, para suspender os julgados, conferindo efeitos imediatos ao dispositivo, mesmo em caso de apelação voluntária ou reexame necessário, conforme o § 1.º do art. 1.012 do Código de Processo Civil.
21.	Por oportuno, em consulta ao sítio do Tribunal Regional Federal da Primeira Região na internet, verifica-se que a União interpôs apelação em face da sentença, não havendo qualquer deliberação acerca da cassação eventual da tutela de urgência.
22.	Poder-se-ia até se discutir os limites subjetivos inter partes da sentença proferida pela Justiça Federal, mas, tendo em vista o próprio conteúdo da parte dispositiva do julgado, que não se restringe ao autor da ação, anulando ou suspendendo, na íntegra, as deliberações a Corte, não se apresenta pertinente a discussão.
23.	É importante ressaltar, ainda, que, após o provimento do recurso de Francisco Augusto Pereira Desideri, por meio do Acórdão 1266/2019-TCU-Plenário, Relator Ministro Augusto Nardes, restaram, nos autos, os Senhores José Ribamar Tavares (falecido) e Gerardo de Freitas Fernandes e a empresa Planurb, em condenação solidária, com aplicação da multa do art. 57 da Lei n.º 8.443/1999.
24.	Conforme pacífica jurisprudência desta Casa, embasada no teor do parágrafo único do art. 1005 do Código de Processo Civil, havendo solidariedade passiva, o recurso interposto por um devedor aproveitará aos outros. Logo, resguardadas as diferenças entre os institutos, a ação judicial de um dos devedores solidários, provida com fundamento em prescrição, debate que abarca todos os envolvidos e a própria liquidez da dívida, exige a suspensão dos efeitos do julgado proferido pelo Tribunal que aproveita a todos, sobretudo nos moldes em que está formatada a deliberação judicial.
25.	Em razão disso, a Advocacia-Geral da União, seguida da Consultoria Jurídica do Tribunal, solicitou o cumprimento imediato da tutela de urgência, incluindo-se a expedição das devidas comunicações aos responsáveis (peças 204-207) , medidas devidamente cumpridas pela unidade técnica para todos os envolvidos, inclusive aos herdeiros do gestor falecido (peças 208-220, 223, 234-237 e 239-249) .
26.	Dessa forma, suspensos os efeitos das deliberações do TCU, não há que se falar em notificação de dívida aos herdeiros de José Ribamar Tavares, haja vista não haver título formado. Deve-se, nessa linha, aguardar o trâmite do processo judicial, para que se possa dar continuidade ao feito, sem prejuízo de eventuais comunicações essenciais. Inclusive, não há óbice à reiteração dos termos da diligência realizada ao 1.º Ofício Extrajudicial de Imperatriz/MA, com vistas à obtenção da certidão de inventário do gestor falecido.
27.	Cabe, nesse sentido, esclarecer, por meio de deliberação do Tribunal, a extensão da deliberação judicial também aos demais responsáveis condenados em solidariedade com a Planurb e encaminhar os autos à Conjur, para acompanhar o deslinde da controvérsia no Poder Judiciário, informando à Seproc, caso seja possível dar continuidade ao feito ora em análise.
IV
28.	Ressalte-se, ainda, que o fundamento primordial da sentença judicial foi o reconhecimento da prescrição quanto aos fatos tratados nos autos, tendo o magistrado aplicado as disposições da Lei n.º 9.873/1999, com destaque ao seguinte trecho da manifestação da magistrada (peça 206, p. 8) :
Primeiramente, porque, quando da expedição dos referidos despachos, a administração pública, por intermédio do Tribunal de Contas, já havia dado início à apuração dos fatos, nos termos da decisão proferida em 2001.
Ora, se a apuração do fato começou em tal data, não se pode afirmar - sob pena de contradição em termos - que essa apuração se iniciou em outras duas oportunidades.
Na realidade, uma vez instaurado o processo de tomada de contas, a prescrição da ação punitiva recomeça a sua contagem e somente se interrompe com o próximo ato interruptivo (notificação do indiciado ou acusado) .
A entender em sentido contrário, qualquer ato proferido no processo administrativo - como encaminhamento para emissão de parecer, de análises técnicas ou manifestação das partes - poderia interromper a contagem do referido prazo, o que não se revela crível supor.
Afinal, o propósito da norma ao prever hipóteses de interrupção da prescrição é fazer com que o processo administrativo sancionador não se prolongue indefinidamente no tempo, sujeitando os investigados a uma espera incompatível com o devido processo legal.
 (...) 
Chama a atenção o fato de os ilícitos atribuídos à Autora terem sido supostamente cometidos em 1998 e o acórdão de condenação ter sido proferido somente em 2016, quase vinte anos depois.
29.	Por oportuno, a prescrição é matéria de ordem pública, podendo ser revisitada a qualquer tempo e grau de jurisdição, havendo restrição para o enfrentamento do tema de acordo com parte da jurisprudência do Tribunal apenas caso já tenham sido enviados ao órgão competente os elementos necessários ao início da fase de cobrança judicial, sujeita a outra jurisdição (Acórdão 420/2021-TCU-Plenário, Relator Ministro Raimundo Carreiro) .
30.	Esta representante do Ministério Público junto ao TCU, em que pese jurisprudência em contrário do Tribunal e mesmo manifestação anterior proferida nos autos (peça 95) , reavaliou seu entendimento sobre o tema, diante da superveniência da tese firmada pelo Supremo Tribunal Federal em repercussão geral, no âmbito do Recurso Extraordinário 636.886. A Corte Suprema deliberou ser prescritível a pretensão de ressarcimento ao erário fundada em decisão da Corte de Contas.
31.	De outra sorte, tendo em vista não haver norma legal que discipline a prescrição no âmbito do TCU e até que sobrevenha norma específica, entende esta representante do MPTCU que essa lacuna deva ser suprida por analogia com a Lei n.º 9.873/1999, diploma enredado por normas do direito público e que tem sido o paradigma utilizado pelo STF para reger a limitação temporal ao poder sancionador e ressarcitório do TCU.
32.	De acordo com o art. 1.º da Lei n.º 9.873/1999, prescreve em cinco anos a ação punitiva da Administração Pública Federal, direta e indireta, no exercício do poder de polícia, objetivando apurar infração à legislação em vigor, contados da data da prática do ato ou, no caso de infração permanente ou continuada, do dia em que tiver cessado.
33.	A infração continuada, instituto extraído do Direito Penal, pressupõe mais de uma ação ou omissão, nas mesmas condições de tempo, lugar, forma de execução e outras semelhantes, sendo que as condutas subsequentes constituem continuação da primeira, nos moldes do art. 71 do Código Penal.
34.	Exemplo clássico dessa espécie são sucessivos pagamentos irregulares, como ocorreu nos presentes autos, iniciando-se a contagem do prazo prescricional na data do último ilícito da sequência, após cessar a continuidade, nos termos do art. 1.º da Lei n.º 9.873/1999.
35.	Nessa linha, as irregularidades que ensejaram a condenação dos responsáveis se relacionam a pagamentos com sobrepreço, realizados no período de 7/1/1998 a 12/3/1999. Logo, o termo inicial a ser considerado na análise da prescrição seria a data de 12/3/1999.
36.	De outro lado, interrompe-se a prescrição, nos termos do art. 2.º da norma paradigma, por qualquer ato inequívoco, que importe apuração dos fatos, notificação ou citação do acusado, inclusive por meio de edital, bem como pela decisão condenatória recorrível. Nos autos constam inúmeras causas interruptivas, grande parte delas desconsideradas pela decisão judicial, a saber:
	a) Em 5/9/2001, Decisão 693/2001-TCU-Plenário, Relator Ministro Marcos Vinicios Vilaça, prolatada no TC Processo 010.381/2001-7, determinando à Secex/MA a imediata realização de auditoria no 15.º Distrito Rodoviário Federal para atender à solicitação formulada pela Comissão de Viação e Transportes da Câmara dos Deputados;
	b) Em 30/4/2002, autuação do TC Processo 005.741/2002-0, destinado a cumprir a Decisão 693/2001-TCU-Plenário;
	c) Em 26/11/2004, relatório sobre fiscalização da Diretoria responsável na Secretaria de Controle Externo do Estado do Maranhão, sobre os mais diversos contratos do DNER/DNIT, incluindo-se o Contrato PG-257, tratado nos presentes autos (TC Processo 005.741/2002-0 - peças 93-99, p. 3) ;
	d) Em 15/7/2005, o Ministério Público junto ao TCU, na pessoa do Procurador-Geral, em substituição, Paulo Soares Bugarin, pediu a manifestação da então Secretaria de Obras (Secob) , para dar maior precisão ao cálculo de eventual débito (TC Processo 005.741/2002-0 - peça 5, p. 50-53) ;
	e) Em 21/7/2005, Despacho do Ministro Relator, encaminhando o processo à Secob (TC Processo 005.741/2002-0 - peça 99, p. 18) ;
	f) Em 14/12/2006, a Secob emitiu relatório, propondo inspeção da Secex/MA no Departamento Nacional de Infraestrutura de Transporte e na Superintendência do DNIT no Estado do Maranhão e, após, a constituição de processos de TCE autônomos, com menção específica ao Contrato PG-257/96 tratado nos presentes autos (peças 99, p. 20-50; e 100, p. 1-30) ;
	g) Em 12/11/2007, a Secex/MA realizou a fiscalização, concluindo pela necessidade de formação de apartados, com vistas à instauração das TCEs, dentre outras medidas (TC Processo 005.741/2002-0 - peças 117, p. 37-54; e 118, p. 1-3) ;
	h) Em 16/4/2009, a Secob concluiu análises acerca de alguns contratos e propôs o retorno dos autos à Secex/MA, para consolidação das informações (peça 118, p. 9-16) ;
	i) Em 9/11/2011, o Tribunal, por intermédio do Acórdão 2948/2011-TCU-Plenário (peça 2, p. 35-38) , Relator Ministro José Mucio Monteiro, determinou a instauração de TCEs para diversos contratos, incluindo-se o PG-257/96, deliberação que deu origem ao processo em análise;
	j) Em 2013, os responsáveis foram devidamente ouvidos em citação e audiência, conforme tabela explicativa constante do relatório do Acórdão 2850/2016-TCU-Plenário (peça 102, p. 2-4) ;
	k) Em 22/9/2015, a unidade técnica apresentou relatório, com as conclusões sobre as irregularidades descritas nos autos (peças 90-93) ;
	l) Em 7/3/2016, esta representante do MPTCU se manifestou nos autos (peça 95) ;
	m) Em 9/11/2016, o Tribunal proferiu o Acórdão 2.850/2016, retificado, por inexatidão material, pelo Acórdão 542/2017-TCU-Plenário e sob a relatoria do Ministro Vital do Rêgo (peças 100 e 111) ;
	n) Em 16/6/2017 e 30/6/2017, a Planurb Planejamento e Construções Ltda. e Francisco Augusto Pereira Desideri, respectivamente, apresentaram recursos de reconsideração, em face da deliberação do Tribunal (peças 127 e 134-136) ; e
	o) Em 5/9/2019, o Tribunal prolatou o Acórdão 1266/2019-TCU-Plenário, Relator Ministro Augusto Nardes, dando provimento ao recurso de Francisco Augusto Pereira Desideri e desprovendo o pedido da Planurb (peça 157) .
37.	Esta representante do MPTCU destaca que esse é um dos casos emblemáticos que a Corte deve atentar para se posicionar sobre a irrepetibilidade das causas interruptivas, caso a jurisprudência conclua, à frente, pela aplicação da Lei n.º 9.873/1999 na análise da prescrição nos processos de Controle Externo. Trata-se de tema da maior relevância.
38.	Os processos envolvendo a fiscalização de recursos públicos, não raro, possuem as nuances apresentadas nos autos em análise. Nessa linha, os presentes autos se iniciaram por solicitação de Comissão da Câmara dos Deputados na década de 1990, mas, diante da máxima dificuldade na delimitação das irregularidades, responsáveis e, sobretudo, cálculo do dano ao erário, transcorreu longo período em sucessivos e legítimos procedimentos investigativos, buscando chegar a termo, com o ressarcimento do prejuízo aos cofres públicos e adequada responsabilização.
39.	É verdadeiro, como disserta a magistrada federal, que a formatação do art. 2.º da Lei n.º 9.873/1999 sugere sequência linear nas causas interruptivas da prescrição, sendo que, uma vez ocorrida a irregularidade, teria o credor cinco anos para iniciar a apuração dos fatos, seguido de mais cinco para notificar ou citar o responsável e outros cinco anos, para proferir a decisão condenatória. Em qualquer dessas fases, tentativa ou efetiva solução conciliatória também interromperiam o prazo prescricional.
40.	Entretanto, não se pode olvidar que a aplicação de normativo destinado originalmente a causas envolvendo exclusivamente o exercício puro do poder de polícia deve ser interpretado de acordo com a conjuntura aplicável ao Controle Externo.
41.	As principais causas que enfrenta o Tribunal se iniciam na fase interna da tomada de contas especial ou em complexas fiscalizações, cabendo, muitas vezes, o aprofundamento da apuração dos fatos, quando da entrada da TCE na Corte de Contas.
42.	A interpretação das causas interruptivas como irrepetíveis fragilizaria o Tribunal de Contas da União até mesmo sob a ótica da Teoria dos Poderes Implícitos, haja vista que retiraria do Controle Externo instrumentos para o aprofundamento da apuração dos fatos por ele enfrentados e o cumprimento de seu mister constitucional.
43.	É importante destacar, também, que não se encontra direcionamento pacífico sobre a questão em pesquisas de jurisprudência no Poder Judiciário, mas, há fortes precedentes no Supremo Tribunal Federal que se inclinam à repetibilidade das causas interruptivas da prescrição no âmbito da Lei n.º 9.873/1999.
44.	Ao enfrentar o tema, o Supremo Tribunal Federal, seja em decisões interlocutórias ou colegiadas, tem se inclinado pela repetibilidade das causas interruptivas, como se nota, por exemplo, em trecho do voto condutor de recente acórdão proferido no Mandado de Segurança 35.971/DF, em 19/10/2021:
Sobre a demanda em si, apesar de a Impetrante possuir razão quanto à incidência de regras de prescrição da pretensão punitiva, não há como reconhecê-la em concreto, diante da evidente ocorrência de atos inequívocos de apuração, os quais importaram na investigação dos fatos e atuação da Administração Pública, nos termos do art. 2º da Lei 9.873/99, suficientes para interromper a alegada prescrição. 
Da análise das provas documentais juntadas aos autos, observa-se que, conquanto "entre a data do último pagamento referente ao débito - 25.06.2002 - e a data da primeira notificação - 01.09.2010 - [tenha se passado] 08 (oito) anos, 02 (dois) meses e 07 (sete) dias", a Administração não se manteve inerte durante esse período, praticando inúmeros atos de acompanhamento e fiscalização, no sentido de corrigir as eventuais irregularidades que se apresentaram no decorrer da execução contratual
45.	O Ministro Alexandre de Moraes, no referido precedente, seguindo pelo colegiado, é explícito quanto à possibilidade de inúmeros atos interruptivos aptos a demonstrar que a Administração Pública não se manteve inerte diante das irregularidades identificadas.
46.	Do mesmo modo, no caso ora em análise, o Tribunal, no intuito de dar liquidez e certeza ao débito identificado, optou por aprofundar a análise do sobrepreço, cabendo lembrar que a fiscalização originária do presente processo buscara uniformizar a metodologia a ser aplicada em todos os contratos fiscalizados. Cabe transcrever, nesse sentido, trecho do relatório do Acórdão 2850/2016-TCU-Plenário (peça 101, p. 5) :
Relembro que os exames aqui empreendidos foram realizados em todos os contratos que redundaram em TCE, ao total de treze ajustes, oriundos dos processos Processo 005.741/2002-0, Processo 004.034/2001-5 e Processo 003.028/2001-3. A busca pelo cálculo mais justo, inclusive, motivou a extensão do prazo de análise desses autos. Em contrapartida, o longo tempo de instrução trouxe aos autos todas as informações necessárias para formulação de juízo acerca dos valores de débito, principalmente no tocante à uniformização da metodologia a ser aplicada a todos os contratos.
47.	Dessa forma, o Tribunal buscou, no decorrer dos anos, colher informações relevantes, para apontar o débito mais justo, tendo, inclusive, promovido correções nas composições referenciais utilizadas pelo DNER, reduzindo-se o valor devido a patamares incontestáveis, ao final.
48.	Para tanto, a Corte se viu obrigada a realizar atos sucessivos de apuração, portanto, causas interruptivas legítimas, nos termos da Lei n.º 9.873/1999, sem que tenha ficado inerte pelo período quinquenal ou trienal. Logo, assim como esta representante do MPTCU se manifestou em parecer anterior nos autos (peça 91) , fundamentada em outros fundamentos jurídicos e de fato, não há que se falar em prescrição da pretensão ressarcitória do Tribunal.
49.	Posto isso, esta representante do Ministério Público diverge, parcialmente, da proposta da unidade técnica, às peças 258-259; e propõe:
	I) com fundamento nos arts. 174 e 175, parágrafo único, do RI/TCU, promover a revisão de ofício do Acórdão 2.850/2016, retificado pelo Acórdão 542/2017-TCU-Plenário e sob a relatoria do Ministro Vital do Rêgo; e alterado pelo Acórdão 1266/2019-TCU-Plenário, Relator Ministro Augusto Nardes, de modo a tornar insubsistente a multa individual aplicada a José Ribamar Tavares pelo item 9.4 da referida deliberação, ante o falecimento desse responsável ocorrido em 9/6/2015;
	II) reiterar os termos da diligência realizada ao 1.º Ofício Extrajudicial de Imperatriz/MA, com vistas à obtenção da certidão de inventário do falecido José Ribamar Tavares;
	III) suspender os efeitos dos acórdãos proferidos nos presentes autos, em relação a todos os responsáveis, de modo a dar cumprimento à sentença proferida pela 6.ª Vara Federal Cível da Seção Judiciária do Distrito Federal no âmbito do processo judicial 1029622-29.2020.4.01.3400;
	IV) determinar à Consultoria Jurídica (Conjur) do Tribunal de Contas da União que encaminhe cópia do acórdão que vier a ser proferido, bem como do relatório e voto que o fundamentarem, à PRU-1.ª Região, conforme requerido no OFÍCIO n. 13111/2020/DIAAU/PRU1R/PGU/AGU (peça 204) ;
	V) determinar à Conjur que informe à Secretaria-Geral de Controle Externo do TCU acerca do deslinde do processo judicial 1029622-29.2020.4.01.3400, movido na 6.ª Vara Federal Cível da Seção Judiciária do Distrito Federal, para eventual retomada dos procedimentos relacionados aos acórdãos proferidos nos presentes autos, inclusive, com a possível notificação de dívida aos herdeiros de José Ribamar Tavares;
	VI) encaminhar aos responsáveis cópia do acórdão que vier a ser proferido pelo TCU.
É o relatório.

Felipe Furtado Morais (OAB/RJ 142.387), Helena Maria Moura de Almeida Silva (OAB/MA 7.380), Mauricio Luitgards Moura de Almeida Silva (OAB/MA 14.699), Ana Esperança Eulálio da Maia Pinheiro (OAB/DF 24.303), Marcelo Ucci Pinheiro (OAB/DF 24.937), David Levistone da Silva e Souza (OAB/GO 11.750), David Levistone da Silva e Souza Junior (OAB/GO 29.271), André Guimarães Cantarino (OAB/MG 116021), Frederico Gomes Dares (OAB/MG 119889) e outros.

Procuradora-Geral Cristina Machado da Costa e Silva.

TOMADA DE CONTAS ESPECIAL. OBRAS EMERGENCIAIS NA BR-226/MA. CONTAS IRREGULARES. DÉBITO. MULTA. RECURSO DE RECONSIDERAÇÃO. PROVIMENTO DO RECURSO DO SR. FRANCISCO AUGUSTO PEREIRA DESIDERI. NEGATIVA DE PROVIMENTO DO RECURSO DA EMPRESA CONTRATADA. FALECIMENTO DO SR. JOSÉ RIBAMAR TAVARES ANTES DA APRECIAÇÃO DO ACÓRDÃO. REVISÃO DE OFÍCIO DA MULTA APLICADA. DECISÃO JUDICIAL SUSPENDENDO OS ACÓRDÃOS DO TCU POR PRESCRIÇÃO. EFEITOS SUSPENSOS. ACOMPANHAMENTO PELA CONJUR.

TOMADA DE CONTAS ESPECIAL (TCE)

Secretaria de Controle Externo de Tomada de Contas Especial (SecexTCE).

Cuidam os autos de tomada de contas especial autuada em razão de indícios de irregularidades identificados na execução do Contrato PG-257/96, que tinha por objeto obras emergenciais de recuperação do corpo estradal na rodovia BR-226/MA. A auditoria apontou a existência de superfaturamento e irregularidades na contratação emergencial da empresa Planurb Planejamento e Construções Ltda. (Planurb) .
Além dessa, foram realizadas à época outras fiscalizações em processos de dispensa de licitação, abertos no período de 1995 a 2001, para contratação de obras de restauração e conservação rodoviária no Estado do Maranhão, conduzidas pelo então 15º Distrito Rodoviário Federal do Departamento Nacional de Estradas de Rodagem (15.º DRF/DNER) , atual Superintendência do Departamento Nacional de Infraestrutura de Transporte no Estado do Maranhão (DNIT/MA) .
Quando da apreciação do mérito, esta Corte de Contas decidiu por julgar irregulares as contas dos Srs. Francisco Augusto Pereira Desideri, Gerardo de Freitas Fernandes e José Ribamar Tavares, bem como da empresa Planurb Planejamento e Construções Ltda., condenando-os, solidariamente, ao pagamento do prejuízo apurado, além de ter-lhes aplicado a multa fundamentada no art. 57 da Lei 8.443/1992 (Acórdão 2850/2016-TCU-Plenário) . Na sequência, a decisão foi corrigida por erro material (Acórdão 542/2017-TCU-Plenário) e alterada, em sede de recurso de reconsideração, quando se afastou a responsabilidade do Sr. Francisco Augusto Pereira Desideri (Acórdão 1266/2019-TCU-Plenário) .
Na atual fase processual, discute-se a necessidade de correção de ofício do Acórdão 2850/2016-TCU-Plenário, pois o Sr. José Ribamar Tavares, apenado com multa, já havia falecido antes da prolação do acórdão. Conforme certidão de óbito juntada aos autos ele faleceu em 9/6/2015 (peças 196 e 238) e a citada decisão é de 9/11/2016. 
Nesse cenário, a unidade técnica propõe a exclusão da penalidade de multa imputada ao gestor falecido, bem como notificação dos herdeiros Claudia da Costa e Silva de Oliveira Tavares, José Ribamar Tavares Junior, Luisa Cristine Mota Martins Tavares, Marcelo Maximiliano Mota Tavares e Maria Fatima Mota Tavares quanto à dívida imputada ao de cujus, além de nova diligência ao cartório, para obtenção da certidão de inventário do falecido 
O Ministério Público junto ao TCU (MPTCU) , representado nos autos pela ProcuradoraGeral Cristina Machado da Costa e Silva, acrescenta à discussão sentença prolatada no âmbito do processo judicial 1029622-29.2020.4.01.3400, em ação de conhecimento ajuizada pela Planurb Planejamento e Construções contra a União, na Justiça Federal da Primeira Região.
Na decisão, a Juíza Federal Titular da 6ª Vara do Distrito Federal, Ivani Silva da Luz (peça 206, p. 9) , assim se posicionou:
Ante o exposto, julgo procedente o pedido, na forma do art. 487, inciso I, do CPC, para anular os acórdãos nº 2850/2016 e nº 1266/2019, proferidos pelo Plenário do Tribunal de Contas da União - TCU no âmbito do processo de tomada de contas especial nº Processo 041.557/2012-3.
Defiro o pedido de tutela de urgência para suspender os efeitos dos referidos acórdãos, inclusive da penalidade de multa. (Grifos no original) 
Nesses termos, de acordo com a sentença proferida naqueles autos, os Acórdãos 2.850/2016 e 1.266/2019, ambos do Plenário, devem ser suspensos em relação a todos os responsáveis, pois na decisão não há restrição de aplicação dos efeitos à empresa.
Por esta razão, o MPTCU conclui que por ora "não há que se falar em notificação de dívida aos herdeiros de José Ribamar Tavares, haja vista não haver título formado". Sugere aguardar o trâmite do processo judicial, para que se possa dar continuidade ao feito, sem prejuízo de se fazer eventuais comunicações necessárias, a exemplo da reiteração dos termos da diligência realizada ao 1º Ofício Extrajudicial de Imperatriz/MA, com vistas à obtenção da certidão de inventário do gestor falecido.
Além disso, a Procuradora-Geral propõe encaminhar os autos à Conjur, para acompanhar o deslinde da controvérsia no Poder Judiciário, informando à Seproc, caso seja possível dar continuidade ao feito ora em análise.
II
Feito esse breve resumo dos autos, passo a decidir. Antecipo que acompanharei a proposta do MPTCU, cujas análises adoto como minhas razões de decidir. 
Diante do conteúdo da sentença prolatada pela Juíza Federal Titular da 6ª Vara do Distrito Federal, Sra. Ivani Silva da Luz, cabe a esta Casa tornar sem efeito os Acórdãos 2.850/2016 e 1.266/2019 do Plenário e aguardar o desfecho do processo judicial 1029622-29.2020.4.01.3400, para então dar prosseguimento a estes autos.
Antes, porém, deve-se corrigir de ofício do Acórdão 2850/2016-TCU-Plenário, de modo a excluir a multa aplicada ao Sr. José Ribamar Tavares, em razão do seu falecimento antes da prolação do acórdão, de modo que, caso a decisão volte a ter efeitos, já esteja ela devidamente retificada.
Nesse sentido, propugno por:
promover a revisão de ofício do Acórdão 2.850/2016, retificado pelo Acórdão 542/2017 e alterado pelo Acórdão 1266/2019-TCU-Plenário, de modo a tornar insubsistente a multa individual aplicada a José Ribamar Tavares pelo item 9.4 da referida deliberação, ante o falecimento desse responsável ocorrido em 9/6/2015, em consonância com os arts. 174 e 175, parágrafo único, do RI/TCU;
reiterar os termos da diligência realizada ao 1º Ofício Extrajudicial de Imperatriz/MA, com vistas à obtenção da certidão de inventário do falecido José Ribamar Tavares;
suspender os efeitos dos acórdãos proferidos nos presentes autos, em relação a todos os responsáveis, de modo a dar cumprimento à sentença proferida pela 6ª Vara Federal Cível da Seção Judiciária do Distrito Federal no âmbito do processo judicial 1029622-29.2020.4.01.3400;
determinar à Consultoria Jurídica (Conjur) do Tribunal de Contas da União que acompanhe o desfecho do processo judicial 1029622-29.2020.4.01.3400, movido na 6ª Vara Federal Cível da Seção Judiciária do Distrito Federal, e informe à Secretaria-Geral de Controle Externo do TCU em caso de decisões supervenientes, para a adoção das providências necessárias, a exemplo da possível notificação de dívida aos herdeiros de José Ribamar Tavares;
encaminhar cópia desta decisão à PRU-1ª Região, conforme requerido no Ofício n. 13111/2020/DIAAU/PRU1R/PGU/AGU (peça 204) ;
dar ciência desta deliberação aos responsáveis.
	Diante do exposto, voto pela adoção da minuta de acórdão que trago à consideração deste colegiado.
TCU, Sala das Sessões, em 29 de junho de 2022.
Ministro VITAL DO RÊGO 
Relator